【裁判字號】    98,上易,242
【裁判日期】    990211
【裁判案由】    侵權行為損害賠償
【裁判全文】
臺灣高等法院臺南分院民事判決  98年度上易字第242號
上  訴  人  乙○○
訴訟代理人  丙○○
被  上訴人  甲○○
上列當事人間請求侵權行為損害賠償事件，上訴人對於中華民國
98年8月17日臺灣臺南地方法院第一審判決（98年度重訴字第147
號）提起上訴，本院於99年2月2日言詞辯論終結，判決如下：
    主  文
原判決關於駁回上訴人下列第二項之訴部分及訴訟費用之裁判（
除確定部分外）均廢棄。
上列廢棄部分，被上訴人應再給付上訴人新臺幣參拾玖萬柒仟零
柒拾元，及自民國九十八年三月六日起至清償日止，按週年利率
百分之五計算之利息。
其餘上訴駁回。
第一（除確定部分外）、二審訴訟費用，由兩造各負擔二分之一
。
    事實及理由
一、按在第二審程序為訴之變更或追加，非經他造同意不得為之
    ，但有民事訴訟法第255 條第1項第3款擴張或減縮應受判決
    事項之聲明者，不在此限，民事訴訟法第446條第1項但書定
    有明文。本件上訴人就其原審請求被上訴人給付 2,697,327
    元敗訴部分，上訴本院減縮為請求再給付1,482,421 元，核
    屬減縮應受判決事項之聲明，應予准許，合先敘明。
二、上訴人主張：被上訴人於民國（下同）97年11月12日22時30
    分許，駕駛車牌8415-PX 號自小客車，行經臺南縣永康市○
    ○路348 號前，明知快車道上不得臨時停車，竟貪圖一時之
    便，將該自小客車臨時停在該路外側車道下車購物，適有伊
    子林信宏騎乘車牌716-BBR 號機車，自同車道後方駛來，因
    煞車不及追撞該自小客車，致伊子林信宏受有氣血胸等傷害
    ，經送醫急救仍因傷重不治於翌日死亡。被上訴人所涉過失
    致死刑責，業經原法院判處有期徒刑5月，如易科罰金以新
    臺幣（下同）1,000元折算1日確定，自應負完全之過失責任
    。而上訴人為林信宏之母，自得依侵權行為之法律關係，訴
    請被上訴人賠償喪葬費239,000元、扶養費1,206,179元、精
    神慰撫金300萬元，合計4,445,179元，扣除伊已領取之汽車
    強制險1,519,143元，為2,926,036元，及自起訴狀繕本送達
    翌日起至清償日止，按週年利率5％計算之利息等語（原判
    決命被上訴人應給付上訴人228,709元及法定遲延利息，另
    駁回上訴人其餘之訴後，被上訴人就其應為給付敗訴部分未
    上訴已確定，上訴人則就其餘請求敗訴部分不服提起上訴，
    併減縮上訴聲明求為判決：
    (一)原判決關於上訴人敗訴部分廢棄。
    (二)上列廢棄部分，被上訴人應再給付上訴人1,482,421 元，
      及自98年3月6日起至清償日止，按週年利率5％ 計算之利
      息。
    (三)第一、二審訴訟費用由被上訴人負擔。
三、被上訴人則以：被害人林信宏與有過失，應負相當比例之過
    失責任，且上訴人請求之扶養費及慰撫金過高，至喪葬費用
    部分，伊雖同意給付，然因上訴人已有請領汽車強制險，亦
    應予扣除等語，資為抗辯。並對上訴人之上訴聲明求為判決
    ：
    (一)上訴駁回。
    (二)第二審訴訟費用由上訴人負擔。
四、經查被上訴人因上揭駕車肇事，致被害人林信宏死亡，所犯
    業務過失致死刑事案件，業經原法院以98年度交易字第12號
    判決判處罪刑確定。且被害人林信宏車禍發生時為18歲，就
    讀崑山中學夜間部2 年級，為上訴人之長子，上訴人與原審
    同案原告林哲原為夫妻關係，生有被害人林信宏及長女林
    姵廷各1人。嗣上訴人於95年8月15日因家暴經法院判決離婚
    ，並由上訴人行使對該2 名子女之監護權。又上訴人為被害
    人林信宏支出喪葬費239,000元，並因本件車禍事故於98年2
    月27日已領得汽車強制險1,519,143 元等事實。既為兩造所
    不爭執，並有臺南地檢署相驗屍體證明書、各該刑案偵審案
    卷、上訴人戶籍謄本、板橋地院95年婚字第141 號民事判決
    、板橋地院民事判決確定證明書、喪葬費收據、明台產物保
    險公司轉帳匯票明細表等各影本，附於原審卷足稽，自堪信
    實。惟上訴人主張被上訴人應對被害人林信宏之死亡，負全
    部過失責任，得依侵權行為之法律關係，訴請被上訴人賠償
    上揭損害乙節，既為被上訴人所否認，並以上揭情詞置辯。
    是本件所應審究者，厥為被上訴人就被害人林信宏之死亡，
    應否負過失之損害賠償責任？上訴人得請求賠償之喪葬費、
    扶養費及慰撫金若干？被害人林信宏是否與有過失，而有過
    失相抵之適用？各情。茲更詳細說明如下：
    (一)被上訴人對於被害人林信宏之死亡，應負50％之過失侵權
      行為損害賠償責任：
    1.被上訴人駕駛自小客車，於上揭時地暫停外側快車道下車
      購物，適被害人林信宏騎乘機車，沿同車道行至該處煞車
      不及，自後追撞該自小客車左後方，致被害人林信宏受有
      氣血胸等傷害，經送國立成功大學醫學院附設醫院救治，
      仍於翌日21時許，因低血性休克不治死亡之事實，既為兩
      造所不爭執，並據證人李俊男、魏宗興、李仁慈、李靜婷
      等人，分別在上揭刑案警詢中證述明確（見南縣永警偵字
      第0970025818號卷第14至24頁），復有永康警分局道路交
      通事故現場圖、道路交通事故調查報告表(一)(二)、道路交通
      事故現場蒐證照片12張、及檢察官勘驗筆錄、相驗屍體證
      明書、檢驗報告書、國立成功大學醫學院附設醫院診斷證
      明書等件存卷足憑（見警卷第25至27、31至38、相驗卷第
      47至53頁）。且本件事故發生時，天候晴朗、夜間有照明
      、速限50公里、柏油路面乾燥無缺陷、無障礙物，視距復
      屬良好，亦有刑事卷內道路交通事故調查報告表(一)、及上
      揭道路交通事故現場蒐證照片2 張附卷可佐（見相字卷第
      27、29頁）。而按汽車臨時停車時，在橋樑、隧道、圓環
      、障礙物對面、鐵路平交道、人行道、行人穿越道、快車
      道等處，不得臨時停車，道路交通安全規則第111條第1項
      第1 款定有明文。被上訴人為汽車駕駛人，自應注意及此
      ，復無不能注意之情事，乃竟疏未注意，擅將自小客車暫
      停外側快車道下車購物，致被害人林信宏煞車不及，自後
      追撞因傷致死，其過失之咎，委難辭卸，且其過失與被害
      人林信宏之死亡結果間，亦具相當之因果關係。況其因上
      揭駕車肇事，致被害人林信宏死亡，所犯業務過失致死刑
      案，亦經原法院判處罪刑確定在案，而有該刑事案卷可佐
      ，其確有過失，益信而有徵。
    2.次按汽車行駛時，駕駛人應注意車前狀況，並隨時採取必
      要之安全措施；行車速度，依速限標誌或標線之規定。道
      路交通安全規則第94條第3項、第93條第1項前段分別定有
      明文。被害人林信宏為機車之駕駛人，亦應遵守各該規定
      ；然被害人林信宏騎該機車搭載李靜婷於肇事前，以時速
      約70至80公里之速度超速行駛，且因其頭一直轉向後面，
      致直接撞上被上訴人之自小客車等情，既據目擊證人李靜
      婷、李俊男（李靜婷之兄）、魏宗興等人在警詢時證述在
      卷（見警卷第14至22頁），參以被害人林信宏機車之車損
      照片（見警卷第33、34頁），該機車前車頭部分嚴重毀損
      ，以被上訴人自小客車係完全停止狀態，而被害人林信宏
      之機車車頭如此嚴重毀損，足認被害人林信宏機車撞擊被
      上訴人自小客車之力道甚鉅，尤以本件事故路段限速50公
      里，顯見被害人林信宏之車速確實過高且超速。況本件肇
      事責任經送臺灣省臺南區車輛行車事故鑑定委員會鑑定，
      亦認「林信宏駕駛普通重型機器腳踏車，未注意車前狀況
      ，超速行駛，為肇事原因；甲○○駕駛小客車，快車道停
      車妨礙交通，同為肇事原因。」而有該會98年3月5日南鑑
      字第0985900679號函附鑑定意見書足參（見原審交易卷第
      27至28頁），益足認被害人林信宏確有未注意車前狀況及
      超速行駛之違規，因而共同肇事而有可歸責之情事。本院
      斟酌上揭雙方過失輕重程度與原因力之強弱，認被害人林
      信宏與被上訴人均負50％之過失責任，核屬公允適當。上
      訴人質疑證人李俊男、魏宗興之證詞，認應由被上訴人負
      全部之過失責任，尚非有據，而無足採。
    (二)上訴人所得請求賠償之項目及金額：
    1.按因故意、過失不法侵害他人之權利者，負損害賠償責任
      ；又不法侵害他人致死者，對於支出醫療及增加生活上需
      要之費用或殯喪費用之人，亦應負損害賠償責任。被害人
      對於第三人負有法定扶養義務者，加害人對於該第三人亦
      應負損害賠償責任；不法侵害他人致死者，被害人之父母
      子女及配偶，雖非財產上之損害，亦得請求賠償相當之金
      額；不法侵害他人之身體、健康、名譽、自由、信用、隱
      私、貞操，或不法侵害其他人格法益而情節重大者，被害
      人雖非財產上之損害，亦得請求賠償相當之金額。民法第
      184條第1項前段、第192條、第194條、第195條第1項分別
      定有明文。本件被上訴人駕車過失肇事致被害人林信宏死
      亡，上訴人主張其係該被害人之母，既有卷附之戶籍資料
      足憑，則其依侵權行為之法律關係，請求被上訴人賠償損
      害，洵屬有據。茲更就各項請求賠償金額分別審酌如下：
      (1)殯葬費部分：上訴人主張其因被害人林信宏死亡，共支
        出殯葬費239,430元，僅請求239,000元，不惟已據提出
        繳費收據2 張附於原審卷足稽（見原審卷第46、47頁）
        ，且為被上訴人同意給付，況該花費衡諸常情亦無偏高
        情事，應予如數准許。
      (2)扶養費部分：按直系血親相互間互負扶養之義務。負扶
        養義務者有數人，而其親等同一時，應各依其經濟能力
        分擔義務；受扶養權利者，以不能維持生活而無謀生能
        力者為限，前項無謀生能力之限制，於直系血親尊親屬
        不適用之；又扶養之程度，應按受扶養權利者之需要，
        與負扶養義務者之經濟能力及身分定之。民法第1114條
        第1款、第1115條第3項、第1117條、第1119條分別定有
        明文。又直系血親相互間、夫妻間，互負扶養義務；扶
        養義務人之直系血親尊親屬及配偶，祇須有不能以自己
        之財產維持生活之情形，即有受扶養之權利，均不以無
        謀生能力為必要，亦有最高法院87年度台上字第1696號
        、81年度台上字第1504號判決意旨足參。是直系血親尊
        親屬，如不能以自己財產維持生活者，即應有受扶養之
        權利。本件上訴人為被害人林信宏之母親，依法被害人
        林信宏對其負扶養義務，而上訴人係55年9 月26日出生
        ，於被害人林信宏97年11月13日死亡時為42歲，依96年
        臺灣地區簡易生命表（女性）之記載，上訴人尚有餘命
        40.68年，且上訴人名下有不動產房屋1棟，亦經原審調
        閱稅務電子閘門財產所得調件明細表在卷可佐（見原審
        卷第13頁）。又上訴人自陳現受僱早餐店，每月收入雖
        不固定，然仍有勞動能力，參酌勞動基準法第54條以滿
        65歲為強制退休年齡之規定，足認上訴人於滿65歲後始
        有受扶養之必要，是其受扶養年數為17.68年（40.68－
        ( 65-42)），上訴人主張以所得稅受扶養親屬免稅額為
        基準，70歲以前按77,000 元、70歲後按115,500元計算
        ，應無不合。又依卷附戶籍謄本登載資料，上訴人有 2
        名子女奉養，且與原審共同原告林哲已離婚，則其得
        請求被害人林信宏扶養部分應為2分之1。是上訴人所得
        請求之扶養費為731,701元【70歲之前，年別5％複式霍
        夫曼計算法（第一年不扣除中間利息），其計算式為：
        [77,000×4.00000000（此為應受扶養5年之霍夫曼係數
        ，即65歲至70歲前）]÷2（受扶養人數）＝ 175,728；
        70歲之後，其計算應扣除中間利息，其計算式為：[115
        ,500×9.00000000（此為應受扶養12年之霍夫曼係數）
        + 11,550×0.68×（9.0000000000.00000000）]÷2（
        受扶養人數）＝555,973】。逾此部分之請求，則不應
        准許。
      (3)精神慰撫金部分：按慰藉金之賠償，以人格權遭受侵害
        ，使精神上受有痛苦為必要，至其核給之標準固與財產
        上損害之計算不同，惟非不可斟酌雙方身分、資力與加
        害程度，及其他各種情形核定相當之數額，最高法院著
        有51年台上字第223 號判例在案。本件被害人林信宏因
        被上訴人之過失行為致死，上訴人身為被害人林信宏之
        母，慘遭喪子之痛，精神上必然受有痛苦。而上訴人國
        中畢業，受僱賣早餐時薪80元；被上訴人高職畢業，原
        任職光洋應用材料科技公司，96年度收入56萬餘元、97
        年度收入68萬餘元各情，既為兩造所自陳，並有兩造之
        稅務電子閘門財產所得調件明細表在卷足參。爰審酌兩
        造之學歷、經濟、社會地位，及上訴人所受損害程度，
        暨被上訴人之過失程度等一切情狀，認上訴人請求之精
        神慰撫金以180 萬元為適當。逾此部分之請求，則不應
        准許。
    2.綜此上訴人所得請求被上訴人賠償之金額，為殯葬費239,
      000元、扶養費731,701元、精神慰撫金180 萬元，合計為
      2,770,701元。
    (三)惟按損害之發生或擴大，被害人與有過失者，法院得減輕
      賠償金額或免除之，民法第217條第1項定有明文。又殯葬
      費用之損害賠償請求權與被害人子女之非財產上損害賠償
      請求權，為間接被害人得請求賠償之特例，雖均為間接被
      害人固有之權利，然其權利既係基於侵權行為之規定而發
      生，自應負擔直接被害人之過失；倘直接被害人於損害之
      發生或擴大與有過失時，依公平原則，亦應有民法第 217
      條過失相抵規定之適用，最高法院著有73年台再字第 182
      號判例意旨足參。被害人林信宏就本件損害之發生，與有
      過失應負50％之過失比例責任，既有如上述；則上訴人請
      求被上訴人賠償損害，亦應負擔直接被害人林信宏與有過
      失之結果。據此上訴人所得請求被上訴人賠償之金額應為
      1,385,351 元（計算式：2,770,701×50％＝1,385,351）
      。逾此部分之金額，則不應准許。
    (四)又按保險人依強制汽車責任保險法規定給付之保險金，視
      為加害人或被保險人損害賠償金額之一部分；加害人或被
      保險人受賠償請求時，得扣除之；又強制汽車保險中死亡
      給付之受益人，為受害人之繼承人；強制汽車責任保險法
      第30條、第10條第2款分別定有明文。上訴人於本件事故
      發生後，已受領強制汽車責任保險理賠金1,519,143 元，
      為兩造所不爭執，並有收款人匯款明細表在卷足稽，且上
      訴人亦主張應扣除該已領取之理賠金1,519,143 元。惟因
      該強制責任險保險金死亡給付之法定受益人，為死者之繼
      承人即其父母，是對死者之父母即上訴人及原審同案原告
      林哲均發生清償效果，該保險金視為應給付賠償額之一
      部分予以扣除。至於扣除方式，因該1,519,143 元並非不
      可分，參照民法第271 條關於可分債權債務規定，應由上
      訴人與原審同案原告林哲平均分擔扣除，即扣除759,57
      2元。則上訴人得請求被上訴人賠償之金額為625,779元（
      1,385,351－759,572＝625,779） 。逾此部分之金額，則
      不應准許。
    (五)又給付有確定期限者，債務人自期限屆滿時起，負遲延責
      任；給付無確定期限者，債務人於債權人得請求給付時，
      經其催告而未為給付，自受催告時起，負遲延責任；其經
      債權人起訴而送達訴狀，或依督促程序送達支付命令，或
      為其他相類之行為者，與催告有同一之效力；民法第 229
      條第1、2項分別定有明文。又遲延之債務，以支付金錢為
      標的者，債權人得請求依法定利率計算之遲延利息；但約
      定利率較高者，仍從其約定利率；而應付利息之債務，其
      利率未經約定，亦無法律可據者，週年利率為 5％；亦為
      民法第233條第1項及第203 條所明定。本件上訴人得請求
      被上訴人賠償之上揭金額，未據上訴人主張定有給付之期
      限，上訴人請求自民事起訴狀繕本送達翌日，即98年3月6
      日起至清償日止，按年息5％ 計算之利息，未逾上開規定
      之範圍，亦應准許。
五、綜上所述，上訴人依侵權行為之法律關係，請求被上訴人賠
    償625,779元，及自98年3月6日起至清償日止，按週年利率5
    ％計算之利息，洵屬有據，應予准許。原審判命被上訴人應
    給付上訴人228,709元本息，固無不合。惟就超過該228,709
    元本息應准許之397,070 元本息部分，判決駁回上訴人之請
    求，尚有未洽。上訴意旨指摘原審此部分判決不當，求予廢
    棄改判，自為有理由，爰由本院將原審此部分判決予以廢棄
    ，改判如主文第2 項所示。至上訴人其餘請求不應准許部分
    ，原審為上訴人敗訴之判決，並駁回其假執行之聲請，經核
    於法並無不合，上訴意旨猶執陳詞求予廢棄改判，為無理由
    ，應予駁回。
六、又本件事證已臻明確，兩造其餘主張陳述及攻擊防禦方法，
    核與判決之結果不生影響，爰不逐一論述。
七、據上論結，本件上訴為一部有理由，一部無理由，應依民事
    訴訟法第450條、第449條第1項、第79條，判決如主文。
中    華    民    國    99    年    2    月     11    日
                  民事第一庭  審判長法  官  丁振昌
                                    法  官  高明發
                                    法  官  林永茂
上為正本係照原本作成。
不得上訴。
中    華    民    國    99    年    2    月     11    日
                                    書記官  林宛妮

司法院資訊處製作；財團法人民間司法改革基金會備份。
